臺灣臺中地方法院民事判決
109年度簡上字第236號
上   訴   人  陳廷敬  
訴訟  代理人  林建宏律師
上   訴   人  陳廷榤  
兼訴訟代理人  陳廷桂  
上   訴   人  陳炳煌  
被 上  訴 人  臺中市養護工程處

法定  代理人  彭岑凱  
訴訟  代理人  顏佑學  
參   加   人  陳澤淞  
訴訟  代理人  何阿美  
參   加   人  陳維銓  
              陳永昌  
上列當事人間請求損害賠償事件，上訴人對於中華民國109年5月
5日本院沙鹿簡易庭108年度沙簡字第257號第一審簡易判決提起
上訴，本院於民國110年9月10日言詞辯論終結，判決如下：
    主      文
上訴人變更及追加之訴均駁回。 
第二審訴訟費用（含變更及追加部分）由上訴人負擔。
    事實及理由
壹、程序事項：
一、按「訴之變更或追加，非經他造同意，不得為之。但請求之
    基礎事實同一者，不在此限」、「不變更訴訟標的，而補充
    或更正事實上或法律上之陳述者，非為訴之變更或追加」，
    民事訴訟法第446條第1項、第255條第1項第2款、第256條定
    有明文。依同法第436條之1第3項規定，上開規定於簡易第
    二審上訴程序，亦準用之。查上訴人於原審依民法第773條
    、第765條、土地法第231條、第14條第1、2項、國家賠償法
    第2條規定，聲明求為：「被上訴人應將坐落臺中市○○區○○
    段0000○0000地號土地（下分稱1003、1012土地，合稱系爭
    土地）上如附圖一（即臺中市清水地政事務所複丈日期民國
    109年2月10日土地複丈成果圖）編號A、B（面積各為0.84、
    11.53平方公尺）部分所示之側溝（下稱系爭溝渠）填平、
    回復原狀」之判決。嗣於上訴本院後，變更其請求權基礎為
    民法第767條第1項中段、民法第184條第1項前段、國家賠償
    法第2條第2項規定（見本院卷㈡第339頁）；並追加備位之訴
    ，主張被上訴人在1012土地增設水泥溝頂板之行為，亦侵害
    1012土地共有人之權利，依民法第767條第1項中段、民法第
    184條第1項前段、國家賠償法第2條第2項規定，備位上訴聲
    明：「㈠原判決廢棄。㈡被上訴人應將1012土地上之水泥溝頂
    板挖除、回復原狀」（見本院卷㈡第114頁），復於訴狀送達
    後，更正其備位請求移除之溝頂板位置、面積為「如附圖二
    （即臺中市清水地政事務所複丈日期110年3月22日土地複丈
    成果圖）編號B（面積為2.11平方公尺）部分所示之水泥溝
    頂板（下稱系爭溝頂板）」（見本院卷㈡第339頁）。核上訴
    人變更請求權基礎及追加備位之訴，前、後所主張之事實均
    係被上訴人所為是否妨害系爭土地共有人之權利，請求之基
    礎事實應屬同一，與法無違，應予准許；至上訴人更正其備
    位請求拆除溝頂板之位置、面積部分，屬不變更訴訟標的而
    更正事實上陳述，非屬訴之變更及追加。
二、次按當事人在第二審程序為訴之變更應准許者，其原訴因訴
    之變更而視為撤回，第一審原訴之訴訟繫屬應因訴之變更而
    消滅，亦即第一審就原訴所為之裁判，因第二審訴之變更應
    予准許而失其效力，第二審法院對之不得為廢棄或維持之判
    決（最高法院66年度台上字第3320號判決、71年度台上字第
    3746號判決意旨參照）。準此，本院既已准許上訴人就原審
    依民法第773條、第765條、土地法第231條、第14條第1、2
    項、國家賠償法第2條規定所為請求部分為上開訴之變更，
    則上訴人於原審所為前開請求視為撤回而訴訟繫屬消滅，本
    院自僅就上訴人變更後之新訴及追加備位之訴部分為裁判即
    可，先此敘明。 
三、再按就兩造之訴訟有法律上利害關係之第三人，為輔助一造
    起見，於該訴訟繫屬中，得為參加，民事訴訟法第58條第1
    項定有明文。經查，陳維銓、陳永昌為1003土地之共有人，
    陳澤淞則為1003土地上門牌號碼臺中市○○區○○路000○0號房
    屋（下稱247之3號房屋）之使用人，均對於本件判決結果具
    有法律上之利害關係，是陳維銓、陳永昌、陳澤淞為輔助被
    告起見，聲請參加本件訴訟，自應准許。
貳、實體事項：
一、上訴人主張：
　　上訴人為系爭土地共有人，系爭土地上原不存在系爭溝渠。
    詎被上訴人於106年5月8日，竟於未徵得系爭土地全部共有
    人同意之情形下，派員至系爭土地，強行開挖系爭溝渠，嚴
    重侵害系爭土地共有人之所有權，顯見被上訴人具有侵權之
    故意。嗣經上訴人向被上訴人申請國家賠償，並請求被上訴
    人填平系爭溝渠、回復原狀，卻遭被上訴人拒絕賠償。又系
    爭土地上原本縱存在系爭溝渠，惟系爭溝渠自70餘年後，即
    遭人工以土石級配、水泥填平而不存在，是被上訴人開挖系
    爭溝渠之行為，應屬新設溝渠，而非清淤。系爭溝渠既屬新
    設溝渠，則系爭溝渠即非具有公用地役關係之既成水道，且
    縱使無系爭溝渠之存在，系爭土地亦不會發生淹水之情形，
    故上訴人請求被上訴人除去妨害，並不構成權利濫用。此外
    ，縱認系爭溝渠為既成水道，上訴人之先位主張無理由，惟
    1012土地上原不存在系爭溝頂板，被上訴人於106年5月8日
    開挖系爭溝渠後設置系爭溝頂板之行為，顯然侵害1012土地
    共有人之權利。爰依民法第767條第1項中段、民法第184條
    第1項前段、國家賠償法第2條第2項規定，先位訴請被上訴
    人拆除系爭溝渠、回復原狀；備位訴請被上訴人拆除系爭溝
    頂板、回復原狀（未繫屬本院部分，不予登載）。
二、被上訴人答辯：
　　被上訴人開挖系爭溝渠，固未徵得系爭土地全體共有人之同
    意，惟上訴人於74年間起造門牌號碼臺中市○○區○○路000000
    00000號房屋（下稱247之1號等房屋）時，系爭溝渠已存在
    ，並為上訴人所知悉，系爭土地共有人亦無反對之情事，足
    見系爭溝渠為具有公用地役關係之既成水道。又系爭溝渠於
    106年5月8日被上訴人施工前仍存在，僅係遭土石淤塞，被
    上訴人開挖系爭溝渠目的係清疏，以使系爭溝渠排水流暢，
    並未損及上訴人權益。另系爭溝頂板原本即存在，且所在位
    置為1012土地所有人依建築法規提供土地供公眾通行之道路
    ，為現有巷道（即舊斗潭路），依市區道路條例第4條規定
    ，被上訴人既為該現有巷道之道路養護機關，自得依市區道
    路條例第9條第2項規定，對該現有巷道進行改善、養護及重
    修，上訴人應負有容忍之義務，故上訴人之請求，均無理由
    。
三、參加人答辯：
　㈠陳澤淞部分：我目前住在247之3號房屋，上開房屋是我於74
    年間向上訴人買受取得，當時系爭溝渠已經存在，如果沒有
    系爭溝渠，下雨時就無法排水，並會造成淹水。
　㈡陳維銓部分：系爭溝渠存在已經超過40年。
　㈢陳永昌部分：上訴人於74年間起造247之1號等房屋時，舊斗
    潭路、系爭溝渠就已經存在。
四、原審為上訴人敗訴之判決，上訴人不服，提起上訴。兩造之
    聲明為：
　㈠上訴人聲明：
　1.先位聲明：
　⑴原判決廢棄。
　⑵被上訴人應將系爭土地上如附圖一編號A、B部分所示之系爭
    溝渠填平，回復原狀。
　2.備位聲明：
　⑴原判決廢棄。
　⑵被上訴人應將1012土地上如附圖二編號B部分所示之系爭溝頂
    板填平，回復原狀。
　㈡被上訴人聲明：上訴駁回。
五、本件經兩造整理並簡化爭點，結果如下：
  ㈠兩造不爭執事項（見本院卷㈡第341頁）：
　1.被上訴人於106年5月8日派員至系爭土地，開挖系爭溝渠，
    並設置系爭溝頂板。
  2.被上訴人開挖系爭溝渠及設置系爭溝頂板前，僅取得1003土
    地部分共有人陳百壽、訴外人陳茂樹、陳財源、陳謙隆及陳
    維銓之名義出具之土地使用權同意書。
  3.上訴人於108年4月3日請求被上訴人填平系爭溝渠、回復原
    狀，經被上訴人於108年5月24日以108年度賠議字第0000000
    號拒絕賠償理由書拒絕賠償。　
  ㈡兩造爭執事項（見本院卷㈡第342頁）：
　1.上訴人先位依民法第767條第1項中段、第184條第1項前段、
    國家賠償法第2條第2項規定，請求被上訴人將系爭溝渠填平
    、回復原狀，是否有據？被上訴人抗辯系爭土地於106年5月
    8日被上訴人施工前，已存在系爭溝渠，且系爭溝渠屬於具
    有公用地役關係之既成水道，有無理由？
  2.倘上訴人先位之訴無理由，上訴人備位依民法第767條第1項
    中段、第184條第1項前段、國家賠償法第2條第2項規定，請
    求被上訴人將系爭溝頂板移除、回復原狀，是否有據？被上
    訴人抗辯系爭溝頂板原本即存在，且所在位置為1012土地所
    有人依建築法規提供土地供公眾通行之道路，為現有巷道（
    即舊斗潭路），依市區道路條例第4條規定，被上訴人為該
    現有巷道之道路養護機關，自得依市區道路條例第9條第2項
    規定，對該現有巷道進行改善、養護及重修，上訴人應負有
    容忍之義務，有無理由？
  3.上訴人提起本件訴訟，有無權利濫用之情事？ 
六、得心證之理由：
　㈠先位之訴部分：
　1.按「所有人對於妨害其所有權者，得請求除去之」、「因故
    意或過失，不法侵害他人之權利者，負損害賠償責任」、「
    公務員於執行職務行使公權力時，因故意或過失不法侵害人
    民自由或權利者，國家應負損害賠償責任」，民法第767條
    第1項中段、第184條第1項前段、國家賠償法第2條第2項前
    段固有明文。惟按公用地役關係乃私有土地而具有公共用物
    性質之法律關係，與民法上地役權之概念有間，久為我國法
    制所承認。既成道路成立公用地役關係，首須為不特定之公
    眾通行所必要，而非僅為通行之便利或省時；其次，於公眾
    通行之初，土地所有權人並無阻止之情事；其三，須經歷之
    年代久遠而未曾中斷，所謂年代久遠雖不必限定其期間，但
    仍應以時日長久，一般人無復記憶其確實之起始，僅能知其
    梗概（例如始於日據時期、八七水災等）為必要（司法院釋
    字第400號解釋理由書意旨參照）。又公用地役關係並非私
    法上之權利，不以登記為成立要件，私有土地如實際供公眾
    通行道路之用達數十年之久，即應認已有公用地役關係存在
    ，土地所有人自不得違反供公眾通行之目的而為使用（最高
    法院87年度台上字第2236號判決意旨參照）。此外，前開解
    釋理由書所指成立公用地役關係之要件，雖係針對私人所有
    既成道路，然私人土地供水路等排水設施使用之事實，其土
    地因供排水、排洪公益目的之必要，而由公眾使用，其性質
    與前開解釋理由書所指之既成道路為不特定之公眾通行所必
    要，而供公眾通行之性質相似，應可類推適用。易言之，既
    成水路成立公用地役關係，應符合下列要件：⑴排水設施（
    含水路本身）須為供不特定之公眾排水需求所必要；⑵土地
    供水路等排水設施使用之初，土地所有權人並無阻止之情事
    ；⑶經歷之年代久遠而未曾中斷。本件上訴人主張系爭溝渠
    並非具有公用地役關係之既成水道，上訴人自得請求排除侵
    害等語，既為被上訴人所否認，即應由被上訴人就上開有利
    於己之事實，負舉證之責。經查：
　⑴上訴人前於74年間申請在重測前坐落臺中市○○區○○段○○○段00
    0000000000地號土地上興建247之1號等房屋，有臺中市政府
    都市發展局74年度府都建建字第1209號建造執照案卷可稽。
    觀諸247之1號等房屋興建時之建築線指示（定）申請圖面及
    興建完成時之竣工圖、配置圖等資料（見臺中市政府都市發
    展局74年度府都建建字第1209號建造執照第17、55頁），可
    見其上標示247之1號等房屋申請興建位置前方土地（即重測
    前坐落臺中市○○區○○段○○○段000000000000地號土地，重測
    後分別為1012、1003土地，見原審卷第27、261頁）上存在
    「現有排水溝」；且依247之1號等房屋完工照片所示（見臺
    中市政府都市發展局74年度府都建建字第1209號建造執照第
    13至15頁），足知247之1號等房屋完工時，系爭土地上確有
    溝渠存在，核與陳維銓於參加訴訟前以證人身分具結證稱：
    70年時，系爭土地上存在水溝，當時有正常水流運作等語（
    見本院卷㈡第98頁）大致相符，堪認系爭溝渠至遲於247之1
    號等房屋起造前即已存在系爭土地上。
　⑵系爭溝渠起點在247之3號房屋前方，並位於低處，北側則為
    高地，且系爭溝渠流向為由北往南，流至門牌號碼臺中市○○
    區○○路000號房屋時改往西流，有勘驗筆錄、現場照片附卷
    可稽（見本院卷㈡第252至261頁），且觀諸上訴人所提出之
    現場照片（見原審卷第179至183頁），可見舊斗潭路地勢北
    高南低，故當颱風來襲或有強烈雨勢時，因舊斗潭路地處低
    窪，舊斗潭路北側高地之雨水會流入舊斗潭路，導致路面發
    生積水之情形，核與陳維銓證稱：下大雨時，因新舊斗潭路
    高度相差1米多，水由新斗潭路流入舊斗潭路，會造成土石
    流、路面積水等語（見本院卷㈡第98頁）大致相符。堪認系
    爭溝渠確具有排水功能，可避免舊斗潭路低窪處發生淹水情
    形，及減緩路面積水之危害，為供不特定之公眾排水需求所
    必要。上訴人固稱縱使沒有系爭溝渠，舊斗潭路也不會淹水
    ，且可經由「系爭溝渠對側溝渠」排水至「新斗潭路計畫溝
    渠」等語。惟查，觀諸上訴人所稱「系爭溝渠對側溝渠」之
    現狀，南側有遭土石淤積之現象（見本院卷㈡第261頁），北
    側雖有涵管與新斗潭路地下管道相通，然新斗潭路地勢較舊
    斗潭路為高（見本院卷㈡第259頁），且如前所述，舊斗潭路
    地勢北高南低，是降雨時，位於舊斗潭路南側低窪處之雨水
    顯無可能經由「系爭溝渠對側溝渠」南側往北側排放，再流
    向「新斗潭路計畫溝渠」，故上訴人此部分主張，自非可採
    。
　⑶上訴人固稱系爭溝渠已遭人工填平而不復存在，被上訴人開
    挖系爭溝渠係新建溝渠等語。惟查，依臺中市政府建設局、
    上訴人所提出系爭溝渠所在位置施工前之現場照片所示（見
    本院卷㈡第75、130至142頁），固可見被上訴人開挖系爭溝
    渠前，系爭溝渠已遭石頭、磚塊、泥土等填塞至地面高度。
    惟觀諸陳維銓所提出被上訴人開挖系爭溝渠時之現場照片（
    見本院卷㈡第147至149頁），可見系爭溝渠當時為明溝，且
    溝渠兩側溝壁及溝岸水泥構造不但均尚存在，且大致完好，
    僅原供流水之渠道部分遭土石填塞、覆蓋，而難以發揮其排
    水功能，核與證人即臺中市養護工程處幫工程司鍾昇達具結
    證稱：施工時系爭土地本來就有水溝，前後都有水溝蓋，只
    有中間一段通路的地方沒有水溝蓋，清淤時系爭溝渠仍存在
    ，只是大部分被土蓋住了，我忘記系爭溝渠後半段是否有全
    部被土蓋住等語（見本院卷㈡第95頁）大致相符，堪認被上
    訴人於106年5月8日施工挖除系爭溝渠內之土石、級配，僅
    係清除系爭溝渠內長年淤積之土石，而非新建溝渠，是上訴
    人前開主張，亦難採憑。
  ⑷基此，系爭溝渠至遲於74年間即存在迄今，已逾30餘年，未
    曾中斷，並為供不特定之公眾排水需求所必要，且依卷附事
    證，尚無法證明系爭溝渠供排水之初，系爭土地共有人有阻
    止之情事，堪認系爭溝渠為具有公用地役關係之既成水道，
    揆諸前開說明，系爭土地共有人均不得違反供公眾排水之目
    的而為使用。
　2.再按權利之行使，不得違反公共利益，或以損害他人為主要
    目的，民法第148條第1項定有明文。又權利之行使，是否以
    損害他人為主要目的，應就權利人因行使權利可得之利益，
    與他人及國家社會因其行使權利所受之損失，比較衡量以定
    之。倘其行使權利所得之利益極少，而他人及國家社會所受
    之損失甚大者，非不得視為以損害他人為主要目的。此乃權
    利社會化之基本內涵所必然之解釋（最高法院79年度台上字
    第2023號判決意旨參照）。經查，系爭溝渠之面積僅12.37
    平方公尺（計算式：0.84＋11.53＝12.37），占用系爭土地之
    面積甚少，然如前所述，系爭溝渠有助於降低或減緩豪雨或
    颱風來襲時舊斗潭路路面積水之災害，對於247之1號等房屋
    住戶之住居安全甚為重要，如將系爭溝渠填平，將可能導致
    舊斗潭路淹水之情形更為嚴重，足見247之1號等住戶因上訴
    人行使妨害除去請求權、損害賠償請求權所受之損失甚大。
    又依前開247之1號等房屋興建時之建築線指示（定）申請圖
    面及興建完成時之竣工圖、配置圖等資料所示（見臺中市政
    府都市發展局74年度府都建建字第1209號建造執照第17、55
    頁），可見其上標示247之1號等房屋申請興建位置前方土地
    即1012土地為「現有巷道」；另觀諸陳維銓、上訴人所提10
    03土地現場照片（見本院卷㈡第142、150至151、263頁），
    可見1003土地於被上訴人施工前，可供人、車自舊斗潭路通
    行至247之1號等房屋之後方建物，則上訴人請求被上訴人填
    平系爭溝渠、回復原狀後所獲利益，即為將系爭土地繼續供
    人、車通行之利益，與247之1號等住戶因上訴人行使權利所
    受之前開損失相較，上訴人因行使上開權利所得之利益極少
    ，堪認上訴人請求被上訴人填平系爭溝渠，違反公共利益，
    且係以損害他人為主要目的，已構成權利濫用。
　3.從而，被上訴人開挖系爭溝渠前，未取得系爭土地全部共有
    人之同意，固為兩造所不爭執。惟系爭溝渠為具有公用地役
    關係之既成水道，則系爭土地所有人權利之行使應受限制。
    是上訴人先位主張依民法第767條第1項中段、民法第184條
    第1項前段、國家賠償法第2條第2項規定，請求被上訴人填
    平系爭溝渠，既屬違反供公眾排水之目的而為使用，復構成
    權利濫用，自難准許。
　㈡備位之訴部分：
　　上訴人主張系爭溝頂板原不存在等語，為被上訴人所否認，
    並以前詞置辯。經查，觀諸臺中市政府建設局、上訴人所提
    出之系爭溝渠所在位置施工前之現場照片（見本院卷㈡第75
    、130至142頁），可見如附圖二編號B部分所示位置，於被
    上訴人106年5月8日施工前，僅遭土石填平至地面高度，而
    無水泥溝頂板之存在，堪認系爭溝頂板為被上訴人施工時所
    新設。惟查，上訴人先位請求被上訴人填平系爭溝渠為無理
    由，已如前述，倘若容許上訴人拆除系爭溝頂板，將導致系
    爭溝頂板西側未辦保存登記建物之使用人無法通行至舊斗潭
    路，如有行人、車輛經過如附圖二編號B部分所示位置，亦
    可能因路面及系爭溝渠之高低落差，發生事故，顯見舊斗潭
    路用路人因上訴人行使妨害除去請求權、損害賠償請求權所
    受之損失甚鉅；又系爭溝頂板面積僅2.11平方公尺，占用10
    12土地之面積極少，堪認上訴人因行使上開權利所得之利益
    極少，足徵上訴人請求被上訴人拆除系爭溝頂板，違反公共
    利益，且係以損害他人為主要目的，已構成權利濫用，是上
    訴人備位主張依民法第767條第1項中段、民法第184條第1項
    前段、國家賠償法第2條第2項規定，請求被上訴人拆除系爭
    溝頂板，亦屬無憑。　　
七、綜上所述，上訴人先位依民法第767條第1項中段、第184條
    第1項前段、國家賠償法第2條第2項規定，請求被上訴人將
    系爭水溝填平、回復原狀；及備位依民法第767條第1項中段
    、第184條第1項前段、國家賠償法第2條第2項規定，請求被
    上訴人將系爭溝頂板移除、回復原狀，均無理由，其變更及
    追加之訴均應駁回。
參、本件事證已臻明確，兩造其餘攻擊、防禦方法及所提證據，
    經審酌均於判決結果無影響，爰不予逐一論駁，併此敘明。
肆、據上論結，本件上訴人變更及追加之訴均無理由，依民事訴
    訟法第78條、第85條第1項前段，判決如主文。
中　　華　　民　　國　　110 　年　　10　　月　　8 　　日
                  民事第二庭　審判長法　官  呂麗玉
                                    法　官  江奇峰
                                    法　官  鄭百易
上正本係照原本作成。
如對本判決上訴，須於判決送達後20日內向本院提出上訴狀。如
委任律師提起上訴者，應一併繳納上訴審裁判費。
中　　華　　民　　國　　110 　年　　10　　月　　8 　　日
                                    書記官  唐振鐙